【裁判字號】    96,訴,6337
【裁判日期】    980430
【裁判案由】    土地所有權移轉登記
【裁判全文】
臺灣臺北地方法院民事判決              96年度訴字第6337號
原      告  丙○○
訴訟代理人  陳慶尚律師
複代理人    葉又華律師
            孫大昕律師
            林于椿律師
被      告  甲○○
特別代理人  乙○
訴訟代理人  顏火炎律師
            丁○○
上列當事人間請求土地所有權移轉登記等事件，本院於民國98年
4月16日言詞辯論終結，判決如下：
    主  文
被告應將坐落臺北縣新店市○○段十分小段十二之一地號土地應
有部分九分之二移轉登記予原告。
訴訟費用由被告負擔。
原告假執行之聲請駁回。
    事實及理由
一、原告起訴主張：
  （一）原告於民國79年1月13日向被告之被繼承人高銘芽（於
        84年12月6日死亡）購買坐落臺北縣新店市○○段十分
        小段12-1地號，地目為旱地，應有部分為9分之2之土地
        （下稱系爭土地），雙方並簽訂土地買賣契約書（下稱
        系爭買賣契約），內容約定：「一買賣土地標示：臺北
        縣新店市○○段十分小段12-1地號持分9分之7，即依據
        78年10月21日不動產買賣契約書第9條內(3)本筆地號扣
        除予約202坪，有優先預留使用地。立約人買主呂水木
        、賣主高銘芽等之該契約書影印本1份添附與甲方（即
        原告）收存。二前列填明土地買賣價款，每坪新臺幣（
        下同）3000元計算，202坪之總價60萬6000元正，其價
        款交付方法列明之次：1.本契約雙方簽章同時甲方交付
        6萬元作為定金，該款照數即日經乙方（即高銘芽）收
        訖無訛，收款人簽收高銘芽。2.79年1月20日以前甲方
        再交付24萬元，憑乙方簽收章為準。收款人高銘芽79
        年元月17日。3.尾款30萬6000元依呂水木承買時之契約
        同條款一次付清。三本買賣土地除乙方應繼承一切費用
        均由乙方自理外，移轉與甲方產權時，所需登記費、印
        花稅、增值稅、代辦費等概歸甲方負擔，有關本筆土地
        ，如有發生糾紛等情事，由乙方出面理直」，惟因買賣
        當初系爭土地屬山坡地保育區之農牧用地，而原告當時
        並未具有自耕農身分，故尚未請求高銘芽就系爭土地應
        有部分9分之2（約202坪）辦理移轉登記，然雙方確有
        俟政府法令廢除土地法限制農地買受人資格之規定而許
        可農地得自由買賣時，再行辦理系爭土地產權過戶登記
        等手續之意。
  （二）原告與高銘芽簽訂系爭買賣契約後，不時聽聞高銘芽欲
        將系爭土地轉賣予訴外人呂水木，原告為避免求償無門
        計，遂於79年間向鈞院對高銘芽聲請假處分，並經鈞院
        於同年6月25日以79年度全字第1403號裁定准許，於同
        年7月25日就系爭土地應有部分9分之2實施查封在案。
        高銘芽因此於80年4月18日向臺北市士林區調解委員會
        就系爭土地之紛爭聲請調解，並同時以訴外人呂水木協
        同列為調解人，調解書載明：「聲請人（即高銘芽）於
        79年1月13日將坐落新店青潭段十分小段12-1地號土地
        持分約202坪賣與對造人（即原告），因該持分須俟地
        政機關准辦理持分分割時才能辦理移轉，故於買賣契約
        中第2條第3項約明尾款俟可移轉分割時付清，凡此情形
        對造人於承買時知之甚詳。今地政機關尚未准予分割，
        自無法辦理分割，對造人竟查封本人財產，要求聲請移
        轉登記，顯與買賣契約相違背，特聲請調解，請求主持
        公道，以維公允」，是高銘芽亦自承確有與原告就系爭
        土地應有部分9分之2所有權俟政府開放農地自由買賣時
        為條件，而再行分割移轉登記予原告之意思存在。
  （三）原告與高銘芽於簽訂系爭買賣契約後，雙方確有移轉系
        爭土地應有部分所有權之真意，僅因當時政府尚未開放
        農地自由買賣之故，因而未能辦理所有權移轉登記，然
        原告與高銘芽均有俟政令開放後，即行辦理移轉系爭土
        地應有部分9分之2所有權予原告之預期，是故，高銘芽
        於簽約後陸續將辦理移轉系爭土地應有部分9分之2所有
        權之相關文件資料備妥，並填寫其基本資料，且蓋章用
        印完均交由原告收執，該等動作益徵高銘芽確有將系爭
        土地應有部分俟政府法令限制解除而開放農地自由買賣
        後，協同原告辦理移轉登記之意，系爭買賣契約應屬有
        效。再者，政府嗣於89年1月26日開放農地自由買賣，
        刪除舊土地法第30條農地承買人須以能自耕者為限之規
        定，高銘芽依系爭買賣契約之約定及民法第367條規定
        ，即應協同原告前往地政機關辦理系爭土地應有部分9
        分之2所有權之移轉登記，惟高銘芽已於84年12月6日死
        亡，被告為其唯一繼承人，自應繼承高銘芽與原告間之
        債權債務關係，並協同辦理系爭土地應有部分9分之2之
        所有權移轉登記等事宜，惟被告屢經原告請求仍置之不
        理，為此，爰依系爭買賣契約及繼承之法律關係，提起
        先位之訴。
  （四）退步言之，縱認系爭買賣契約書為無效，惟高銘芽自原
        告受領之價金合計57萬元，致原告受有損害，則高銘芽
        受有買賣價金之利益即屬無法律上原因，是原告自得依
        民法第179條及第1148條之規定，請求被告返還，又原
        告對於系爭買賣契約存有無效之原因無所認識，倘鈞院
        認系爭買賣契約為無效，則原告係於提起本件訴訟時，
        始知悉得依不當得利之規定，請求被告返還買受系爭土
        地應有部分9分之2所有權價金之利益，故應自斯時起算
        不當得利請求權之時效，爰依不當得利及繼承之法律關
        係，提起備位之訴等語。
  （五）聲明：
    1.先位聲明：
    (1)被告應將坐落於臺北縣新店市○○段十分小段12-1地土地
      應有部分9分之2所有權移轉登記予原告。
    (2)願供擔保請准宣告假執行。
    2.備位聲明：
    (1)被告應給付原告20萬元及自79年5月29日起至清償日止，
      按年息6％計算之利息。
    (2)被告應給付原告7萬元及自79年5月29日起至清償日止，按
      年息5％計算之利息。
    (3)被告應給付原告24萬元及自79年1月17日起至清償日止，
      按年息5％計算之利息。
    (4)被告應給付原告6萬元及自79年1月13日起至清償日止，按
      年息5％計算之利息。
    (5)願供擔保請准宣告假執行。
二、被告則以：
  （一）先位之訴部分：系爭買賣契約係屬農地買賣，原告於訂
        約時並無自耕能力，依民法246條第1項前段之規定，屬
        於以不能之給付為契約標的，其契約為無效，且無同條
        項後段所謂當事人訂約時並預期不能之情形除去後為給
        付之情形，蓋依系爭買賣契約之記載，雙方並未於契約
        約明由承買人指定登記與任何有自耕能力之第三人，或
        具體約定登記與有自耕能力之特定第三人，或約定原告
        有自耕能力時再為移轉登記，故原告於買賣契約訂立時
        既無自耕能力，則系爭買賣契約應屬無效，至於原告所
        謂雙方確有俟政府法令廢除土地法限制農地買受人資格
        之規定而許可農地得自由買賣時，再行辦理系爭土地產
        權過戶登記等手續之意云云，實屬無稽，蓋系爭買賣契
        約並未有此約定，且政府法令能否廢除限制買受人資格
        ，係屬於未定之數，非當事人於訂約時能夠預知，且非
        屬「不能之情形可以除去」之要件。
  （二）備位之訴部分：依系爭買賣契約書所載，高銘芽收受買
        賣價金僅有2次，1次6萬元、1次24萬元，共30萬元，至
        於尾款30萬6000元，雙方約定於產權移轉再行給付，且
        此部分亦未經高銘芽簽收，故被告否認收受此筆金額。
        又姑不論高銘芽收受之金額為30萬元或60萬6000元，此
        部分因契約無效，其不當得利請求權亦已罹於15年之請
        求權時效，蓋無效之法律行為係屬自始、當然、確定無
        效，原告於79年間給付時即已取得不當得利請求權，迄
        今已超過15年，爰主張時效抗辯。
  （三）原告雖主張：倘利益授受之雙方當事人，均不知其利益
        授受之法律上原因不存在，甚或誤認其法律上之原因存
        在，則須權利人知悉其得行使權利之狀態，時效期間始
        能起算云云，惟所謂確信系爭買賣契約有效之情況，係
        指買受人於訂立系爭買賣契約時，雖欠缺自耕能力，惟
        雙方之真意有由買受人指定任何具自耕能力之第三人為
        登記名義人之合意，僅因契約執筆人法律素養不足，未
        能於契約為完全符合法律規定記載，系爭土地已於當日
        點交買受人使用收益，買受人給付價款，出賣人則收受
        價款，嗣後並出具切結書承認移轉登記之債務，始能謂
        雙方均確信買賣契約為有效，本件系爭買賣契約並無任
        何指定由具自耕能力之第三人，為登記名義人之合意，
        自不能謂買賣雙方確信買賣契約為有效，故原告主張時
        效應自96年6月12日起算，於法不合等語置辯。
  （四）聲明：
      1.原告之訴及假執行之聲請均駁回。
      2.如受不利之判決，願供擔保請准宣告免為假執行。
三、兩造不爭執之事項：
  （一）原告於79年1月13日向高銘芽購買系爭土地應有部分9分
        之2（面積約202坪），雙方於同日簽訂系爭買賣契約，
        約定每坪價格為3000元，總價60萬6000元。
  （二）原告於簽約時交付訂金6萬元予高銘芽，並於79年1月17
        日再交付24萬元，雙方約定尾款30萬6000元於所有權移
        轉登記時再交付。
  （三）高銘芽於84年12月6日死亡，被告為其唯一繼承人，且
        未聲明拋棄或限定繼承。
  （四）系爭土地屬山坡地保育區之農牧用地，於買賣當時依舊
        土地法第30條規定，其承受人以具自耕能力者為限，惟
        原告不具自耕能力。
四、本件之爭點為：
    系爭買賣契約是否有效？原告請求被告將系爭土地應有部分
    9分之2移轉登記予原告，有無理由？
五、得心證之理由：
  （一）按以不能之給付為契約標的者，其契約為無效。但其不
        能情形可以除去，而當事人訂約時並預期於不能之情形
        除去後為給付者，其契約仍為有效，民法第246條第1項
        定有明文。又關於耕地之買賣，承買人雖係無自耕能力
        之人，惟如約定由承買人指定登記與任何有自耕能力之
        第三人，或具體約定登記與有自耕能力之特定第三人，
        即非民法第246條第1項以不能之給付為契約之標的，難
        認其契約為無效。又在立約當時承買人雖無自耕能力，
        而約定待承買人自己有自耕能力時方為移轉登記，或約
        定該項耕地之所有權移轉與無自耕能力之特定第三人，
        待該第三人有自耕能力時再為移轉登記者，依同條項但
        書規定，其契約仍為有效（最高法院73年度第5次民事
        庭會議決議參照）。雖上開最高法院決議因土地法第30
        條業於89年1月26日公布刪除，故經92年5月13日最高法
        院92年度第8次民事庭會議決議不再供參考，惟系爭買
        賣契約係於79年1月13日簽訂，而土地法第30條之規定
        係於89年1月26日公布刪除，是以，系爭買賣契約之效
        力仍應依行為時法律即刪除前之土地法第30條規定，前
        開最高法院決議自仍有適用餘地。
  （二）依刪除前土地法第30條規定：「私有農地所權之移轉，
        其承受人以能自耕者為限，並不得移轉為共有。但因繼
        承而移轉者，得為共有。違反前項規定者，其所有權之
        移轉無效」。又地政機關對刪除前之土地法第30條規定
        執行範圍如下：「一未實施區域計畫或都市計畫地區之
        田、旱地目土地，二經都市計畫編為農業區或保護區之
        田、旱地目土地，三經依區域計畫編為農牧用地之土地
        ；土地經依法編訂使用後，其使用管制，自應以該項編
        訂為依據，而非以地目為標準」（內政部70年3月20日
        臺內地字第10409號函、70年6月20日臺內地第26863號
        函參照）。經查，系爭土地地目為「旱」，使用分區為
        「山坡地保育區」，使用地類別為「農牧用地」，有土
        地登記謄本乙份在卷可佐（見本院卷第19頁），則依系
        爭買賣契約簽訂當時之刪除前土地法第30條規定，其承
        受人自應以能自耕者為限。
  （三）本件原告於簽訂系爭買賣契約當時並無自耕能力之事實
        ，為被告所不爭執，則依刪除前土地法第30條之規定，
        系爭土地之所有權固不能移轉登記予原告，惟依系爭買
        賣契約第2條約定：「前列填明土地買賣價款，每坪300
        0元計算，202坪之總價60萬6000元正，其價款交付方法
        列明之次：1.本契約雙方簽章同時甲方交付6萬元作為
        定金，該款照數即日經乙方（即高銘芽）收訖無訛，收
        款人簽收高銘芽。2.79年1月20日以前甲方再交付24萬
        元，憑乙方簽收章為準。收款人高銘芽79年元月17日。
        3.尾款30萬6000元依呂水木承買時之契約同條款1次付
        清」，有買賣契約可參（見本院卷第16、17頁），且被
        告自承雙方約定於所有權移轉時再行給付尾款，高銘芽
        尚未收受尾款等語，佐以高銘芽曾於80年4月18日以原
        告為相對人，向臺北市士林區調解委員會就系爭土地具
        狀聲請調解，其聲請書陳稱：「聲請人（即高銘芽）於
        79 年1月13日將坐落新店青潭段十分小段12-1地號土地
        持分約202坪賣與對造人（即原告），因該持分須俟地
        政機關准辦理持分分割時才能辦理移轉，故於買賣契約
        中第2條第3項約明尾款俟可移轉分割時付清，凡此情形
        對造人於承買時知之甚詳」等語（見本院卷第23頁），
        足見高銘芽於簽約時，確有與原告約定以系爭土地俟政
        府開放農地自由買賣時為條件，再行辦理應有部分9分
        之2移轉登記予原告之意思。再者，原告主張高銘芽於
        簽約後陸續將系爭土地辦理所有權移轉登記之相關文件
        （包括身分證影本、印鑑證明、戶口名簿、農業用地移
        轉免徵土地增值稅申請書、土地登記申請書、買賣所有
        權移轉契約書、土地增值稅申報書等）備妥並填寫基本
        資料、用印完成後交予原告乙節，業據其提出上開文件
        為憑（見本院卷第26至42頁），且為被告所不爭執，堪
        信屬實，益證高銘芽於簽約時確有履行移轉登記義務之
        誠意，以方便於法令或土地使用編定變更而無須具備自
        耕能力，或嗣後原告取得自耕能力而得移轉時，原告可
        隨時自行辦理，是原告主張其與高銘芽均有俟法令開放
        後，辦理系爭土地所有權移轉登記之預期等語，應可採
        信，則依民法第246條第1項但書規定，系爭買賣契約仍
        為有效。
  （四）按物之出賣人，負交付其物於買受人，並使其取得該物
        所有權之義務；繼承人自繼承開始時，除本法另有規定
        外，承受被繼承人財產上之一切權利、義務，民法第34
        8條第1項及第1148條前段分別定有明文。經查，原告雖
        不具自耕能力，依刪除前土地法第30條規定，不能移轉
        登記為系爭土地之所有權人，惟其與高銘芽於簽約時均
        有俟法令開放後，再行辦理系爭土地所有權移轉登記之
        預期，依民法第246條第1項但書規定，系爭買賣契約為
        有效等情，已如前述，則系爭土地於89年1月26日土地
        法第30條規定公布刪除後，已得辦理移轉登記為原告所
        有，而高銘芽業於84年12月6日死亡，被告為其唯一繼
        承人，且未聲明拋棄或限定繼承，有戶籍謄本附卷可稽
        ，復為兩造所不爭執，自應承受被繼承人高銘芽之上開
        債務。從而，原告依據系爭買賣契約及繼承之法律關係
        ，請求被告將系爭土地應有部分9分之2移轉登記予原告
        ，為有理由，應予准許。
六、綜上所述，原告與被告之被繼承人高銘芽於79年1月13日簽
    訂系爭買賣契約時，均有預期系爭土地待日後法令限制取消
    時，再將應有部分9分之2辦理移轉登記予原告，系爭買賣契
    約為有效。從而，上訴人先位之訴本於系爭買賣契約及繼承
    之法律關係，請求被告將系爭土地應有部分9分之2移轉登記
    予原告，為有理由，應予准許。又原告先位請求既經准許，
    則其備位請求即無庸再行審酌，併予敘明。
七、假執行宣告部分：原告雖陳明願供擔保請准宣告假執行，惟
    得為宣告假執行之判決，以適於執行者為限，而命被告為意
    思表示之判決，核其性質，屬不適於強制執行者，當不得為
    假執行之宣告，是本判決主文第1項係命被告為一定意思表
    示之給付判決，即不得為假執行之宣告，故原告此部分假執
    行之聲請，自應予駁回，附此敘明。
八、本件事證已臻明確，兩造其餘攻擊防禦方法，及提出未援用
    之證據，經斟酌後認不影響判決基礎，無逐一論述必要，末
    此敘明。
九、據上論結，本件原告之訴為有理由，依民事訴訟法第78條，
    判決如主文。
中    華    民    國    98    年    4     月    30    日
                  民事第二庭    法   官  鍾素鳳
以上正本係照原本作成。
如對本判決上訴，須於判決送達後20日內向本院提出上訴狀。
中    華    民    國    98    年    4     月    30    日
                                書記官   林玗倩


司法院資訊處製作；財團法人民間司法改革基金會備份。
